【裁判字號】    97,簡上,55
【裁判日期】    980408
【裁判案由】    返還土地
【裁判全文】
臺灣新竹地方法院民事判決              97年度簡上字第55號
上  訴  人  丁○○
被 上訴 人  甲○○
            丙○○
                        5巷35弄2衖2號
            戊○○
                        號
兼上三人訴
訟代理人    乙○○
上列當事人間請求返還土地事件，上訴人對於中華民國97年5月
30日本院竹東簡易庭96年度竹東簡字第145號第一審判決提起上
訴，本院於民國98年3月25日言詞辯論終結，判決如下：
    主      文
上訴駁回。
第二審訴訟費用由上訴人負擔。
    事實及理由
甲、上訴人方面：
一、聲明：
（一）原判決暨假執行之宣告均廢棄。
（二）上廢棄部分，被上訴人在第一審之訴駁回。
二、陳述：除與原審判決書所載者相同茲予引用外，補稱：
（一）被上訴人主張：「上訴人所有70、136-1地號等道路邊土
      地，原歸被上訴人乙○○分管使用，詎上訴人利用其在台
      中工作之機會，擅自將該土地起造房屋後訴請裁判分割，
      因而取得現有土地」。惟土地分管使用之狀態係民國（下
      同）79年4月29日，由盧立秋等8人簽訂覺書分管，此由覺
      書上第2條所載可獲證明。
（二）系爭道路之水泥地面係於87年鋪設，當時兩造共有土地尚
      未分割，因被上訴人乙○○所有新竹縣橫山鄉○○○段馬
      福小段70地號土地，原為水田泥濘不堪無法行走，如未鋪
      設水泥路面，根本寸步難行，且上訴人所有同段132、136
      、133-3及336地號土地，均有賴系爭道路通行。被上訴人
      乙○○當年亦同意鋪設水泥路面，且享有通行便利之利益
      ，僅因近年少有使用系爭土地，即請求拆除系爭水泥路面
      ，主要係以損害上訴人通行之權益為目的，顯然違反誠信
      原則，應依民法第148條之規定駁回其請求。
（三）又新竹縣橫山鄉○○○段馬福小段133-3（原審補充鑑定
      書誤載為133-2地號）、132、136及336地號土地，均屬上
      訴人所有。唯一對外聯絡道路即為系爭道路，被上訴人訴
      請拆除133-2地號土地上之水泥路面，除被上訴人車輛將
      因之陷入田地無法通行外，上訴人所有土地之通行權亦將
      受妨礙，是被上訴人之請求侵害上訴人之鄰地通行權，原
      審判決顯有違誤，應廢棄原判決，駁回被上訴人在原審之
      請求。
（四）上訴人於另案即本院92年度竹東簡調字第13號訴訟，即已
      明確表示願意讓被上訴人通行，根本無妨礙被上訴人通行
      之意。上訴人因於所有土地種植作物，時會將農耕機具放
      置於上訴人所有之田地上，因曾經遭人用車輛將大型農耕
      機具竊走，上訴人為免再度遭竊，始裝設鐵門，上訴人目
      的係在防竊，並非阻礙被上訴人通行。況被上訴人提起本
      件訴訟後，上訴人即表示願把鐵門鑰匙交付予被上訴人，
      甚至承諾不再將鐵門上鎖，渠等可自由進出，被上訴人通
      行權根本未受妨礙，於本訴訟已無訴之利益。又系爭鐵門
      兩端外側可輕易穿越，於訴訟之初，縱使鐵門有上鎖，被
      上訴人之通行權根本未受妨礙。
三、證據：提出覺書及本院92年竹東簡調字第13號調查程序筆錄
    各1件（均為影本）為證。
乙、被上訴人方面：
一、聲明：上訴駁回。
二、陳述：除與原審判決書所載者相同茲予引用外，補稱：
（一）上訴人所裝設之鐵門係以鐵管銜接而成，其高度僅2.9公
      尺，鐵門兩端外側可輕易穿越，根本無法防盜，只有防堵
      車輛進入之功能，又該道路末端連接被上訴人土地，並無
      他人通行，故上訴人裝置鐵門，目的是不讓被上訴人通行
      至明。上訴人前即因故意在鐵門上鎖，並在門口放置鐵管
      ，對被上訴人乙○○恫嚇「敢進來就要打死」，被上訴人
      不得已只好報警處理。
（二）上訴人主張原判決附件鑑定書附圖「紅色部分」道路係既
      成道路，但並未舉證以實其說。實則附圖「藍色部分」原
      始係日據時期存在之既成道路，當時僅為沿灌溉水溝通往
      80分小段第133地號（分割前並無第133-1、133-2地號）
      田地，供行人通行之泥土小徑，至於目前之水泥路面係80
      餘年間，上訴人向被上訴人乙○○與上訴人共同出資，鋪
      設水泥並加寬可供小客車通行而成之道路，「紅色部分」
      之水泥道路則係上訴人無權占有被上訴人乙○○所有第
      133-2號土地種植火龍果，始私自鋪設以做為輸運火龍果
      之用。
三、證據：除援用原審之立證方法外，並補提照片10幀、報案二
    聯單1紙為證。
丙、法院之判斷：
一、程序部分：
    按對於簡易程序之第一審裁判之上訴及抗告程序，準用民事
    訴訟法第434條第1項、第434條之1及第三編第一章、第四編
    之規定；又「當事人不得提出新攻擊或防禦方法。但有下列
    情形之一者，不在此限：一、因第一審法院違背法令致未能
    提出者。二、事實發生於第一審法院言詞辯論終結後者。三
    、對於在第一審已提出之攻擊或防禦方法為補充者。四、事
    實於法院已顯著或為其職務上所已知或應依職權調查證據者
    。五、其他非可歸責於當事人之事由，致未能於第一審提出
    者。六、如不許其提出顯失公平者。前項但書各款事由，當
    事人應釋明之。違反前二項之規定者，第二審法院應駁回之
    」，民事訴訟法第436條之1第3項、第447條定有明文。本件
    上訴人於97年6月12日對本院96年度竹東簡字第145號第1審
    判決提起上訴，惟遲至97年10月9日本院準備程序終結後，
    始於同年月30日提出新攻擊防禦方法謂：「新竹縣橫山鄉○○○段馬福小段133-3、132、136及336地號土地，均屬上訴
    人所有。唯一對外聯絡道路即為系爭道路，被上訴人訴請拆
    除133-2地號土地上之水泥路面，除被上訴人車輛將因陷入
    田地無法通行外，上訴人所有土地之通行權亦將受妨礙，是
    被上訴人之請求侵害上訴人之鄰地通行權…」等語（見上訴
    人97年10月30日民事辯論意旨狀），揆諸上開法條規定，上
    訴人並未就其逾時於第二審準備程序終結後始提出之新攻擊
    防禦方法屬民事訴訟法第447條第1項何種情形並為相當之釋
    明，且就上訴人所提出之通行權抗辯，上訴人非不可另訴主
    張，亦無顯失公平之情形，是依同條第3項規定，即應予駁
    回，合先敘明。
二、實體部分：
（一）本件被上訴人起訴主張：坐落新竹縣橫山鄉○○○○段、
      馬福小段等土地為兩造之祖產，被上訴人丙○○、戊○○
      之被繼承人盧鎮元分得八十分小段133地號土地，被上訴
      人甲○○之被繼承人盧阿道分得八十分小段133-1地號土
      地，被上訴人乙○○分得八十分小段133-2地號土地，上
      訴人則分得八十分小段132、133-3、336地號及馬福小段
      70、70-4、136-1地號等土地。詎上訴人竟在通往被上訴
      人等土地之必經道路上即如原審判決附件鑑定書所附補充
      鑑定圖（以下簡稱補充鑑定圖）A-B連線所示之位置設置
      鐵門一扇，妨害被上訴人等之通行。此外，上訴人復未經
      被上訴人乙○○同意，亦無正當使用權源，擅自在八十分
      小段133-2地號土地如原審判決所附補充鑑定圖所示紅色
      部分鋪設水泥道路，侵害被上訴人乙○○之土地所有權。
      又上訴人設置鐵門處係坐落訴外人梁阿開等人共有之馬福
      小段379-3地號土地上，為被上訴人通往八十分小段133、
      133- 1、133-2地號土地必經道路之入口，該道路係於日
      據時代即已存在之既成道路，而被上訴人所有之上開土地
      ，非經該道路不能與公路為適宜之聯絡，不能為通常之使
      用，應有袋地通行權存在。上訴人將通往被上訴人土地之
      道路入口設置鐵欄杆門禁，侵害被上訴人對土地所有權之
      支配使用權能，構成對所有權之侵害，亦使被上訴人土地
      之鄰地通行權受侵害，致生損害於被上訴人，爰依民法第
      767條、第184條第2項規定，請求確認被上訴人就如原審
      判決所附補充鑑定圖所示著藍色部分即占用上訴人所有坐
      落新竹縣橫山鄉○○○段馬福小段70地號土地、面積計
      129平方公尺之範圍內有通行權存在，上訴人並應將坐落
      同小段379-3地號土地上如原審判決所附補充鑑定圖A-B連
      所示之鐵門拆除，供被上訴人通行，並不得在該通路上營
      建或為其他妨害被上訴人通行之行為；另上訴人並應將同
      小段133-2地號土地上如原審判決所附補充鑑定圖所示著
      紅色部分，面積106平方公尺之水泥道路除去，並將土地
      返還被上訴人乙○○等語。
（二）上訴人則以：系爭道路之水泥地面係伊於87年間，經被上
      訴人乙○○同意所鋪設，被上訴人乙○○亦享有通行便利
      之利益，僅因其近年少有使用系爭土地，即請求拆除系爭
      水泥路面，主要係以損害上訴人通行之權益為目的，違反
      誠信原則。又上訴人裝設系爭鐵門係為防盜，並非阻礙被
      上訴人通行，上訴人願意把鐵門鑰匙交付予被上訴人，甚
      至承諾不再將鐵門上鎖，再者，系爭鐵門兩端外側可輕易
      穿越，於訴訟之初，縱使鐵門有上鎖，被上訴人之通行權
      根本未受妨礙等語，資為抗辯。
（三）被上訴人起訴主張坐落新竹縣橫山鄉○○○○段133地號
      土地為被上訴人戊○○、丙○○所有；八十分小段133-1
      地號土地為被上訴人甲○○所有；八十分小段133-2地號
      土地為被上訴人乙○○所有，上開土地均為袋地，出入端
      賴如原審判決所附補充鑑定圖藍色部分所示之既成道路，
      然上訴人於訴外人梁阿開等人所共有之馬福小段379-3地
      號土地上裝設如原審判決所附補充鑑定圖A-B連線所示之
      鐵門等情，業據被上訴人提出土地登記謄本、地籍圖謄本
      影本、相片數楨為證，並為上訴人所不爭，復經原審分別
      會同新竹縣竹東地政事務所及國土測繪中心人員至現場履
      勘，查得被上訴人所稱既成道路即如原審判決所附補充鑑
      定圖藍色部分所示範圍，確係被上訴人所有上開土地對外
      之唯一通路，該道路通過334-2地號、馬福小段70及379-3
      地號土地，並經過上訴人所裝設如原審判決所附補充鑑定
      圖A-B連線所示之鐵門進出而與公路為「Ｔ」字型之連接
      ，有勘驗筆錄及土地複丈成果圖、鑑定圖暨補充鑑定圖在
      卷可稽（見原審卷第44至46頁、第48、75、76、80、95頁
      ），堪認被上訴人所有之八十分小段133、133-1及133-2
      地號土地確係袋地，且其用以通行至公路之道路又係既有
      道路，被上訴人通行該道路應係對於周圍地損害最少之處
      所及方法，故被上訴人對於原審判決所附補充鑑定圖藍色
      部分所示之道路應有袋地通行權存在，堪予認定。
（四）又被上訴人就如原審判決所附補充鑑定圖藍色部分所示之
      道路有袋地通行權存在，已如上述，而該通行道路占用上
      訴人所有馬福小段70地號土地面積計129平方公尺，有補
      充鑑定圖在卷可稽（見原審卷第95頁），且為兩造所不爭
      ，上訴人雖稱同意讓被上訴人通行其所有土地，然卻在道
      路通往公路之出口處設置如原審判決補充鑑定圖A-B連線
      所示之鐵門，顯然已妨礙被上訴人通行之權利，至其雖辯
      稱裝設鐵門係為防竊，其可將鑰匙交付被上訴人或不上鎖
      ，另系爭鐵門兩端外側可輕易穿越，被上訴人之通行權未
      受妨礙，無起訴必要云云，惟上訴人一方面稱設置鐵門目
      的為防盜，一方面又稱縱鐵門上鎖被上訴人仍可自鐵門兩
      側自由進出，顯見其設置鐵門並無法達到防盜功能，又造
      因土地糾紛多年，被上訴人乙○○且曾因此報警處理，有
      刑事案件報案二聯單附卷可稽（見原審卷第26頁），則被
      上訴人主張上訴人裝置鐵門目的係為阻礙被上訴人通行，
      非不可採。縱上訴人承諾將交付鑰匙或不再上鎖，亦難保
      上訴人不以其他方式妨礙被上訴人通行之權利，是被上訴
      人在私法上之地位既仍有受侵害之危險，自有確認利益，
      則被上訴人請求確認其就原審判決所附補充鑑定圖所示藍
      色部分占用上訴人所有坐落馬福小段70地號土地、面積計
      129平方公尺之範圍內有通行權存在，核屬有據。又被上
      訴人本於袋地通行權人之地位，請求上訴人將其在訴外人
      梁阿開等所共有之馬福小段379-3地號土地上所裝設如原
      審判決所附補充鑑定圖A-B連線所示之鐵門拆除，供其等
      通行，並不得在該通路上營建或為其他妨害被上訴人通行
      之行為，亦屬正當，應予准許。
（五）按所有人對於無權占有或侵奪其所有物者，得請求返還之
      ，對於妨害其所有權者，得請求除去之，民法第767條定
      有明文。次按，民法第148條第1項係規定行使權利，不得
      以損害他人為主要目的，若當事人行使權利，雖足使他人
      喪失利益，而苟非以損害他人為主要目的，即不在該條所
      定範圍之內（最高法院45年台上字第105號判例參照）；
      又權利濫用禁止原則，於適用時除須注意權利人於行使權
      利時，在主觀上有無以損害他人為主要目的外，在客觀上
      尚須綜合權利人因權利行使所能取得之利益與其權利之行
      使對他人及整個社會國家可能予以之損失，加以比較衡量
      ，倘其權利之行使，非屬自己所得利益極少而他人及國家
      社會所受之損失甚大者，即不得視為以損害他人為主要目
      的，此時其所為者乃屬權利之正當行使，即無構成權利濫
      用之情事。又物上請求權之行使，除法律另有明文規定外
      ，原不受誠信原則之限制，蓋物上請求權之權源性質，屬
      於物權之歸屬性的法律關係，此種法律關係之本旨在於權
      利之享有，及排除妨害其享有之行為，故依物上請求權排
      除外來之加害，除法律另有具體之限制規定外，應不得率
      認構成權利之濫用。本件被上訴人乙○○復主張上訴人未
      經其同意，在其所有八十分小段133-2地號土地即如原審
      判決所附補充鑑定圖紅色部分所示範圍鋪設水泥道路占用
      面積計106平方公尺等情，業據原審履勘現場屬實，並有
      國土測繪中心所製之鑑定書及所附補充鑑定圖可按，上訴
      人雖辯稱其於87年間鋪設水泥道路時有得被上訴人乙○○
      同意，僅因被上訴人乙○○近年少有使用系爭土地，乃請
      求拆除系爭水泥路面，認有權利濫用云云，惟為被上訴人
      所否認，上訴人復未能提出任何證據以實其說，已非可採
      ，況本件被上訴人乙○○係本於所有權之作用請求上訴人
      除去系爭水泥道路，主觀上應非以損害上訴人為目的，其
      所得之利益亦難認為甚微，自不得遽認構成權利之濫用。
      從而，被上訴人乙○○本於所有權人之地位，訴請上訴人
      將八十分小段133-2地號土地上即如原審判決所附補充鑑
      定圖紅色部分所示面積106平方公尺之水泥道路除去，並
      返還該部分土地，核屬有據，應予准許。原審為被上訴人
      上開勝訴之判決，並依職權宣告假執行，核無不合，上訴
      意旨指摘原判決不當，求予廢棄改判，核無理由，應予駁
      回。
三、本件判決之基礎已臻明確，兩造其餘之攻擊、防禦方法及舉
    證，核與判決結果無影響，爰不一一予以論列，併此敘明。
四、據上論結，本件上訴為無理由，依民事訴訟法第436條之1第
    3 項、第449條第1項、第78條，判決如主文。
中    華    民    國    98    年    4    月     8     日
                  民事第一庭    審判長法  官  盧玉潤
                                      法  官  彭淑苑
                                      法  官  楊明箴
以上正本係照原本作成。
本判決不得上訴。
                                      書記官  龔紀亞
中    華    民    國    98    年    4    月     8     日


司法院資訊處製作；財團法人民間司法改革基金會備份。
